臺灣高等法院高雄分院刑事判決　　　　　九十一年度上訴字第七三二號
　　上　訴　人
　　即　被　告　乙○○
　　選任辯護人　林樹根　律師
　　　　　　　　邱麗妃
　　　　　　　　莊雯琇
右上訴人因職等案件，不服臺灣屏東地方法院八十九年度訴字第四九三號中華民國
九十一年二月五日第一審判決（起訴案號：臺灣屏東地方法院檢察署八十六年度偵字
第六九一三號），提起上訴，本院判決如左：
      主      文
原判決關於乙○○部分撤銷。
乙○○明知為不實之事項，而登載於職務上所掌之公文書，足以生損害於公眾及他人
，處有期徒刑壹年肆月，減為有期徒刑捌月，再減為有期徒刑肆月。又連續明知為不
實之事項，而登載於職務上所掌之公文書，足以生損害於公眾及他人，處有期徒刑壹
年陸月，減為有期徒刑玖月，應執行有期徒刑壹年。
      事      實
一、乙○○係屏東縣里港鄉公所技士 (業於民國七十九年十二月十九日因貪污案停職
    ，八十一年四月二十八日遭撤職)，自五十八年起，即負責承辦該公所放租河川
    公地之業務，緣七十六年間，屏東縣里港鄉天河砂石企業股份有限公司 (下稱天
    河砂石公司)負責人黃太興，委託李春化，以陳清連、林道章、胡川中及余進興
    四人為人頭，向里港鄉公所申請承租里港鄉○○○○○段七八之一、一二九之一
    、一二九之二、一三三之一號地先等河川公地，乙○○本應依臺灣省河川管理規
    則第五十條規定，於管理機關收受申請書件，經審查完備，即應定期勘查現場使
    用情形，必要時並得會同有關機關為之，詎其竟基於公文書登載不實之犯意，明
    知上開河川公地早於六十八年間，已為丁○○占有耕種或養鴨，惟礙於與黃太興
    之姐夫為世交，彼此熟識，遂未依規定至現場勘查，於七十六年八月間某日，在
    屏東縣里港鄉公所內，於其職務上所掌之「河川公地種植申請案會勘紀錄」公文
    書上，登載下列不實事項：該四筆河川公地於七十六年八月八日經實地勘查，中
    崙段第七八之一號地先，為陳清連種植瓜類，同段第一二九之一號地先，為林道
    章種植豆類，同段第一二九之二號地先，為胡川中種植豆類，同段第一三三之一
    號地先，為余進興種植豆類云云，使里港鄉公所將該等不實事項，發函呈報予屏
    東縣政府，縣政府承辦人員再依據上開不實事項，製作河川公地種植使用許可書
    四份，分別核發予陳清連等四人，而鄉公所承辦人員於上開申請經縣政府核可後
    ，亦據此不實事項，製作收費底冊，同時開立繳費聯單，足生損害於管理機關管
    理河川公地之正確性及陳清連、林道章、胡川中、余進興等人。迄於七十九年一
    月間，丁○○始向里港鄉公所申請承租上開河川公地，乙○○以重複申請為由，
    先予駁回，經丁○○至里港鄉公所理論後，乙○○乃虛與委蛇，告知僅有部分重
    複申請，待重測後再來，丁○○託人重測後，即以其本人，其父戊○○、其弟己○○、其舅庚○○等四人名義提出申請，乙○○竟另行起意，基於公文書登載不
    實之概括犯意，明知管理機關收受申請文件，經審核完備，即應定期勘查現場使
    用情形，竟未依規定至現場勘查，於七十八年八月二十一日，在屏東縣里港鄉公
    所內，於其職務上所掌之「河川公地種植申請案會勘紀錄」公文書上，登載下列
    不實事項：「時間：七十八年八月二十一日，地點：里港鄉○○段一一二０地先
    ，會勘人員：里港鄉公所乙○○，申請人庚○○，種植作物別：瓜子」云云，並
    囑丁○○在申請人欄蓋用庚○○印文一枚。又基於同一概括犯意，於七十八年八
    月二十四日，在屏東縣里港鄉公所內，於其職務上所掌之「河川公地種植申請案
    會勘紀錄」公文書上，登載下列不實之事項：「時間：七十八年八月二十四日，
    地點：中崙段一二一九地先，會勘人員：里港鄉公所乙○○，申請人戊○○，種
    植作物別：瓜子」云云，並囑丁○○在申請人欄蓋用戊○○印文一枚。又基於同
    一概括犯意，於七十九年一月十三日，在屏東縣里港鄉公所內，於其職務上所掌
    之「河川公地種植申請案會勘紀錄」公文書上，登載下列不實事項：「時間：七
    十九年一月十三日，地點：中崙段一一八一地先，會勘人員：里港鄉公所乙○○
    ，申請人己○○，種植作物別：瓜子」云云，並囑丁○○在申請人欄蓋用己○○
    印文一枚，使里港鄉公所將前開不實事項，發函呈報予屏東縣政府，縣政府承辦
    人員乃據以製作河川公地種植許可書四份，分別核發予丁○○、戊○○、己○○
    、庚○○四人，而鄉公所承辦人員，於上開申請經縣政府核可後，亦據此不實事
    項，製作收費底冊，同時開立繳費聯單，足以生損害於管理機關管理河川公地之
    正確性及庚○○、戊○○、己○○等人。嗣丁○○等又陸續將該四筆河川公地癸
    予丙○○、鄭木德、甲○○、辛○○、壬○○、鄭榮風、鄭新寶耕作，八十五年
    間，陳清連、林道章、胡川中及余進興等人，因見前述四筆土地，頗具規模，而
    向鄭木德等提起排除侵害之訴。經鄭木德等告發後，始循線查獲。
二、案經屏東縣調查站移送臺灣屏東地方法院檢察署檢察官偵查起訴。
      理      由
一、訊據上訴人即被告乙○○（下稱被告）矢口否認有明知為不實事項而登載於職務
    上所掌公文書情事，辯稱：陳清連等四人申請承租河川公地，是我會同屏東縣政
    府人員去履勘現場的，日期是縣政府定的；至於丁○○、戊○○、己○○、庚○○四人申請承租河川公地，是我會同他們去看現場，「河川公地種植申請案會勘
    紀錄」是我的筆跡，其上印文是丁○○拿來蓋用的云云。經查：
  (一)同案被告陳清連、林道章、余進興、胡川中四人，均未實際在系爭七八之一、一
    二九之一、一二九之二、一三三之一號地先河川公地上耕作，而係天河砂石廠之
    人頭等情，業據被告乙○○於調查站人員訊問時，坦承：「 (陳清連等四人實際
    上係那家砂石場拿來承租上述四筆河川公地之人頭？）是李春化拿陳清連等四人
    為人頭，承租上述四筆河川地。」、「 (李春化係代表那家砂石公司出面承租上
    述四筆河川公地？）可能是天河或協政砂石公司委任李春化出面承租該四筆河川
    公地」等語。且同案被告余進興於調查人員訊問時亦坦承：「 (是否擁有里港鄉
    河川公地使用權？地號？‧‧‧）我現在擁有里港鄉○○段一三三之一地號河川
    公地使用權，鄉公所現在是蔡煥文承辦，當初是民國七十六年間，里港『天河』
    砂石場負責人黃太興，因在我河川地工作區附近採砂石，彼此熟悉後，黃太興即
    開口向我索備身分證及私章，說要供其公司充報工資表做人頭，我礙於人情答允
    ，將身分證、私章交給其友人李春化，並未收到黃太興任何好處，我亦不知其持
    身分證做何用途，迄八十二年，我在住處收到縣政府通知我要繳交河川公地使用
    費約九千元後，我才知道黃太興以我名義向里港鄉公所申辦河川公地使用，我並
    將該繳費收據持向黃太興質問，後由他將收據金額全數發還給我，‧‧‧」等語
    。另同案被告胡川中於調查人員訊問時，亦坦承「 (你是否擁有里港鄉河川公地
    之使用權？地號為何？‧‧‧）‧‧‧，中崙段一二九之二號，是由李春化叫我
    去辦戶籍謄本後，即交給他全權處理，其餘的事我就不清楚了」、「 (你擁有前
    述中崙段一二九之二號河川地使用權，是否僅係他人之人頭？）是的，在民國七
    十六年間，我之好友李春化借用我名義，向里港鄉公所申請中崙段一二九之二號
    河川地，租金一直由李春化代繳到八十二年止，到八十四年間，我才知道當初李
    春化是代表天河砂石公司，所以我確實是天河砂石公司使用前述中崙段一二九之
    二號河川地之人頭」、「 (你從七十六年擁有前述中崙段一二九之二號河川地使
    用權迄今，有無實際使用種植該筆河川地？該筆河川地實際使用人是誰？）我從
    七十六年迄今，對該中崙段一二九之二號河川地，從未使用過，該筆河川地大約
    從七十八年起，先後丁○○、鄭木德、丙○○、甲○○等人開墾種植果樹、青菜
    迄今」等語。 (上開調查站筆錄係附於臺灣屏東地方法院檢察署八十六年度偵字
    第三一八六號蔡煥文瀆職卷內），核與告發人丙○○、鄭木德、甲○○、辛○○
    、壬○○於蔡煥文上開瀆職案偵查中指訴情節相符，並經證人丁○○、戊○○、
    己○○、庚○○於同一瀆職案偵查中證述屬實。另屏東縣政府於七十八年十二月
    一日起，已將轄內主次要河川公地種植使用業務，授權各鄉鎮市公所辦理，此業
    經證人屏東縣政府工務局水利課技士林家和於原審證述綦詳（見一審卷第一宗第
    一五五頁），並有屏東縣政府七八屏府建利字第一二五九三五號函在卷為憑（同
    上卷第一六二頁）。此外，復有卷附通訊監察作業報告摘要表，余進興與其舅舅
    通話之錄音帶譯文「‧‧‧我莊裏那個胡川中給漏出去，漏說那個給『天良石阿
    廠』做人頭」、檢察官於八十七年五月十二日履勘現場之勘驗筆錄、照片、複丈
    成果圖、里港鄉公所函請屏東縣政府，核准陳清連、林道章、余進興及胡川中等
    承租上開河川公地之里鄉農字第５３８３號、５３８５號、５３８６號、５３８
    ４號函四份、及屏東縣政府據此於七十六年核發予陳清連等人之許可書四份、屏
    東縣政府河川公地使用繳納代金聯單、屏東縣政府河川公地使用費繳納清冊、里
    港鄉公所於七十九年一月間核發予丁○○、戊○○、己○○及庚○○河川公地種
    植使用許可書四份等在卷可稽。
  (二)台灣省河川管理規則第四十八條第二項規定：「書件經審查完備者，應即定期勘
    查，必要時並得會同有關機關為之。會勘時申請人應到場或出具委託書委託他人
    代理領勘，未領勘或不符合規定時，駁回其申請案」，有該管理規則附卷可稽（
    見偵查卷第一０三頁）；被告乙○○於調查站及本院均供承：書件經審查完備者
    ，鄉公所承辦人員應會同申請人到現場履勘，七十八年十一月三十日以前還要會
    同縣政府人員到現場履勘等語（見被告八十六年六月二十日調查筆錄，附於前揭
    八十六年度偵字第三一八六號卷內；本院卷第三十七頁）。茲應審究者，係被告
    乙○○有無會同申請人到現場勘查系爭土地使用情形；本院查，被告乙○○於調
    查站訊問時供承：「（問：丁○○、戊○○、庚○○及己○○等人有無向里港鄉
    公所申請使用中崙段一三二九、一一二０、一二一九、一一八一號四筆地先河川
    公地﹖），：：：我未到現場履勘該四筆土地位置及現況，僅知道該四筆地位於
    高樹鄉及里港鄉交界處」等語（見被告八十六年六月二十日調查筆錄，附於前揭
    八十七年度偵字第三一八六號卷內）；被告乙○○於檢察官訊問時供稱：「八十
    六年六月二十日在屏東縣調查站製作之筆錄實在」等語（見前揭八十六年度偵字
    第三一八六號卷內），告發人鄭木德於偵查中指證稱：鄉公所（人員）並未到現
    場勘查等語（見前揭八十六年度偵字第三一八六號卷內），證人丁○○、己○○
    、戊○○到庭證稱：被告乙○○沒有與我們會勘現場等語（本院九十一年七月二
    十六日訊問筆錄）；而同案被告陳清連、林道章、余進興、胡川中四人，均未實
    際在系爭七八之一、一二九之一、一二九之二、一三三之一號地先河川公地上耕
    作，僅係天河砂石廠之人頭，已如前述，被告乙○○亦不可能會同人頭陳清連等
    人到現場履勘。且原審法院向屏東縣政府函取被告乙○○會同縣政府人員至系爭
    河川公地之勘查記錄，亦查無勘查紀錄，有該府九十屏府工利字第三八九六號函
    在卷可參（見原審卷第九十四頁）。綜上說明，被告乙○○應無會同申請人到現
    場勘查系爭土地使用情形，殆無疑義。至於同案被告陳清連、林道章、胡川中、
    余進興嗣後改稱其等有在系爭土地實際耕作並非人頭，且被告乙○○有去勘查現
    場一節，顯與理由一之(一)(二)所述各節不合，係事後迴護被告乙○○之飾詞，並非
    可採。
  (三)綜上說明，足證被告乙○○前開辯解，俱非可採，罪證明確，其犯行堪以認定。
二、被告乙○○明知管理機關收受申請文件，經審核完備，即應定期勘查現場使用情
    形，竟未依規定至現場勘查，即在其職務上所掌之「河川公地種植申請案會勘紀
    錄」公文書上，登載系爭土地已會勘完畢等不實事項，均足以生損害於管理機關
    管理河川公地之正確性及申請人，核其所為，係犯刑法第二百十三條之公務員登
    載不實公文書罪。此部分起訴事實均已及，惟起訴法條漏未論列，法院自應予
    審究。被告於七十八年八月二十一日、同年八月二十四日、七十九年一月十三日
    為公務員登載不實公文書行為，迭次為之，手法相同，所犯係同一罪名之罪，顯
    係基於概括犯意，應依連續犯規定論以一罪。被告七十六年八月間某日所為公務
    員登載不實公文書行為，與前開行為間，相隔二年，顯非基於概括犯意為之，係
    另行起意，應予分論併罰。
三、原判決就被告乙○○部分予以論罪科刑，固非無見；惟查，(一)被告在其職務上所
    應登載之「河川公地種植申請案會勘紀錄」公文書上為虛偽之記載，係犯刑法第
    二百十三條之公務員登載不實公文書罪，原判決就此部分論以刑法第二百十四條
    之使公務員登載不實罪，適用法則不當；(三)公訴人就被告第二部分連續公務員登
    載不實公文書罪，在起訴事實已及「乙○○分別核准荖濃溪中崙段一一八一、
    一一二０、一二一九、一三二九號地先四筆河川公地之「種植使用許可書」予丁○○等人」，公訴人顯然已就前開四筆地先非法核准種植使用許可書之連續公務
    員登載不實公文書行為提起公訴，原判決就此部分未予判決，有已受請求事項未
    予判決之違背法令情事；(三)公訴人於犯罪事實並未起訴「乙○○明知陳清連等人
    ，實際上並未在系爭河川公地上耕作，仍於上開種植使用許可書上加蓋『准予繼
    續使用三年至八十二年九月十四日』之戳章，以此不實事項登載於職務上所掌之
    公文書」，原判決就此部分認定被告涉犯刑法第二百十三條之罪，惟此部分公訴
    人並未起訴，且與前開起訴有罪部分亦無實質一罪或裁判上一罪關係，並非起訴
    效力所及，原判決予以論罪科刑，有未受請求事項予以判決之違背法令情事，被
    告上訴意旨否認犯罪，雖無理由，惟原判決此部分既有可議，自屬無可維持，應
    予撤銷改判。審酌被告身為公務人員，竟僅為顧及私人情誼，即棄法令規範於不
    顧，且因被告之違法行為，致屏東縣政府及里港鄉公所等管理機關，長久以來，
    對系爭河川地，無法有效管理，而被告犯後尚不知悔改，猶飾詞狡辯等一切情狀
    ，另斟酌原審就被告於七十六年八月間涉犯公務員登載不實公文書部分適用法則
    不當等情，各量處如主文所示之刑。又被告於七十六年八月間觸犯公務員登載
    不實公文書之行為，在七十七年一月三十日以前，應依中華民國七十七年罪犯減
    刑條例及中華民國八十年罪犯減刑條例規定，分別予以二次減宣告刑二分之一如
    主文所示，另被告連續於七十八年八月二十一日、同年八月二十四日、七十九年
    一月十三日觸犯公務員登載不實公文書之行為，係在七十九年十月三十一日前，
    應依中華民國八十年罪犯減刑條例規定，減宣告刑二分之一如主文所示，並定其
    應執行刑為有期徒刑一年。
四、公訴意旨另以：被告乙○○明知屏東縣里港鄉○○○○○段七八之一、一二九之
    一、一二九之二、一三三之一號地先等四筆河川公地，自六十八年間起，即由案
    外人丁○○佔有耕作，屏東縣里港鄉天河砂石公司負責人黃太興於七十六年間，
    以陳清連、林道章、胡川中、余進興等四人為人頭，委託李春化向里港鄉公所申
    請承租該四筆河川公地使用，實際上則作為該公司採取砂石出售之用，乙○○明
    知上情，因其父與黃太興係多年老友，彼此熟悉，竟基於圖利之犯意，利用主管
    職務之便，因依台灣省河川管理規則第四十八條之規定，管理機關於收受申請書
    件經審查完備者，應即定期勘查，必要時並得會同有關機關為之，詎乙○○卻未
    依規定至現場勘查，即將前述四筆河川公地分別核准予陳清連、林道章、胡川中
    、余進興等四人使用，「種植使用許可書」則交由天河砂石公司保管，並逐年開
    具使用費收據交由天河砂石公司繳納，迄七十九年間，案外人丁○○始向里港鄉
    公所申請承租前述四筆河川公地使用，乙○○以重複申請為由先予駁回，丁○○
    至該所理論，乙○○乃虛與委蛇，告知其重測後再行申請，丁○○託人重測後，
    再行以其本人名義、其父戊○○、其弟己○○、其舅庚○○等四人提出申請承租
    前述四筆河川公地，乙○○唯恐東窗事發，竟分別核准荖濃溪中崙段一一八一、
    一一二０、一二一九、一三二九號地先等四筆河川公地之「種植使用許可書」予
    己○○、庚○○、戊○○、丁○○等四人搪塞，事後未依規定向屏東縣政府報備
    登錄，並逐年開徵使用費收據予丁○○等人繳納，致使該四人誤信已取得合法使
    用權而不自覺，以矇混手法圖利天河砂石公司非法採取砂石牟利，因認被告另犯
    修正前貪污治罪條例第六條第一項第四款圖利罪嫌。
五、訊據被告乙○○堅決否認涉犯圖利罪責，辯稱：天河砂石公司並未在系爭七八之
    一、一二九之一、一二九之二、一三三之一號地先採取砂石，伊絕無圖利天河公
    司之行為等語。經查，證人丁○○已明確證述其自六十八年間即開始在系爭河川
    公地上耕作，嗣後又轉癸予甲○○、壬○○等人耕作，種植期間，並未有人在該
    處採取或堆放砂石等語，另告發人壬○○、鄭木德、丙○○、辛○○、甲○○等
    人，亦指訴其等係繼丁○○等人之後，在系爭河川公地上耕作，是上開河川公地
    ，自六十八年迄查獲為止，均有人在耕作使用，顯見並無公訴人所指，天河砂石
    公司因此而取得採取砂石之不法利益，且依卷附資料，陳清連四人之種植使用許
    可書，亦非被告乙○○核發，而係由屏東縣政府核發，綜上說明，足證被告所辯
    無圖利天河公司採取砂石之行為，應屬可採，此外並無其他確切證據足以證明被
    告有何圖利犯行，此部分犯罪應屬不能證明。惟公訴人認此部分與前開論罪科刑
    部分為實質一罪關係，爰不另為無罪之諭知。
六、被告陳清連、林道章、胡川中、余進興部分，業經原審判決無罪確定。
據上論結，應依刑事訴訟法第三百六十九條第一項前段、第三百七十條但書、第三百
六十四條、第二百九十九條第一項前段、刑法第五十六條、第二百十三條、第五十一
條第五款、中華民國七十七年罪犯減刑條例第二條第一項第二款第三目、第四條第二
項、第六條，中華民國八十年罪犯減刑條例第二條第一項第二款第三目、第四條第二
項、第八條，判決如主文。
本案經檢察官方娜蓉到庭執行職務。
中    華    民    國     九十一     年       十       月      二十三    日
                              臺灣高等法院高雄分院刑事第一庭
                                  審判長法官  曾永宗
                                        法官  邱永貴
                                        法官  郭玫利
右正本證明與原本無異。
如不服本判決應於收受本判決後十日內向本院提出上訴書狀，其未述上訴理由者，
並得於提起上訴後十日內向本院補提理由書狀（均須按他造當事人之人數附繕本)「
切勿逕送上級法院」。
                                      書記官  張寶花
中    華    民    國     九十一     年       十       月     二十四     日
附錄：本判決論罪科刑法條：
刑法第二百十三條
公務員明知為不實之事項，而登載於職務上所掌之公文書，足以生損害於公眾或他人
者，處一年以上七年以下有期徒刑。
                                                                        Ｋ
